【裁判字號】    98,訴,1161
【裁判日期】    981216
【裁判案由】    請求撤銷買賣行為等
【裁判全文】
臺灣臺南地方法院民事判決              98年度訴字第1161號
原      告    己○○
訴訟代理人    蘇明道律師
被      告    戊○○    16歲.
法定代理人    甲○
兼法定代理人  丁○○
被      告    丙○○
兼共    同
訴訟代理人    乙○○
上列當事人間請求撤銷買賣行為等事件，經本院於民國98年12月
2日言詞辯論終結，判決如下：
    主  文
確認被告丁○○與被告戊○○、乙○○、丙○○間就如附表所示
之土地及建物，於民國九十七年一月十五日所成立之買賣關係不
存在。
被告戊○○、乙○○、丙○○應將前項所示之土地及建物，於民
國九十七年二月十九日以買賣為原因向臺南縣新化地政事務所辦
理之所有權移轉登記予以塗銷。
訴訟費用新臺幣壹萬參仟壹佰柒拾柒元由被告負擔。
    事  實  及  理  由
壹、程序方面：
    按訴狀送達後，原告不得將原訴變更或追加他訴。但被告同
    意或不甚礙被告之防禦及訴訟之終結者，不在此限；又被告
    於訴之變更或追加無異議，而為本案之言詞辯論者，視為同
    意變更或追加，民事訴訟法第255條第1項第1款、第7款及第
    2項定有明文。查本件原告原起訴請求之訴之聲明為「一被
    告丁○○與被告戊○○、乙○○、丙○○間就坐落臺南縣善
    化鎮○○○段495之13地號、權利範圍全部之土地及其上建
    號218號之房屋（詳如附表所示之土地及建物），於民國97
    年1月15日所為買賣行為及以該買賣為原因於同年2月19日所
    為之移轉登記物權行為，均應予撤銷。二被告戊○○、乙○○、丙○○應將上開所有權移轉登記塗銷，並回復登記予被
    告丁○○所有。」，並以民法第244條規定為其請求權依據
    ，嗣於本院98年10月27日言詞辯論期日當庭主張被告間之買
    賣為通謀虛偽意思表示，並變更訴之聲明為「一確認被告丁○○與被告戊○○、乙○○、丙○○間就坐落臺南縣善化鎮
    ○○○段495之13地號之土地及其上建號218號之房屋（詳如
    附表所示之土地及建物，下稱系爭不動產），於97年1月15
    日所成立之買賣關係不存在。二被告戊○○、乙○○、丙○○應將前項所示之土地及建物，於97年2月19日以買賣為原
    因所為之所有權移轉登記，予以塗銷。」，因被告對此訴訟
    標的之變更並無異議，而為本案之言詞辯論，視為同意此訴
    之變更，且本院認此變更不甚礙被告之防禦及訴訟之終結，
    揆諸上開規定，於法並無不合，應予准許，合先敘明。
貳、實體方面：
一、原告起訴主張：
  (一)被告丁○○明知其已財力窘迫，竟意圖為自己不法之所有，
    於95年2月9日至原告位於臺南縣安定鄉管寮13號之6住處，
    佯稱願意為原告承作鐵皮屋工程，原告不疑有他，遂與被告
    丁○○簽署工程合約書，雙方約定總價金為新臺幣（下同）
    250萬元，原告並於隔日在上址先支付訂金25萬元給被告丁○○，被告丁○○得手後，復承上開犯意，於同年2月18日
    至上址，佯稱因工程所需，需向訴外人蘇昭榮購買鐵材1批
    ，原告亦不疑有他，於同日交付發票人為原告，付款人為第
    一銀行南科園區分行，受款人為蘇昭榮，金額為25萬元之支
    票1紙給被告丁○○。被告丁○○取得上開支票後，乃基於
    偽造文書之犯意，未經蘇昭榮同意，利用不知情之刻印人員
    盜刻「蘇昭榮」之印章，並於上開支票背書欄上，蓋用盜刻
    之「蘇昭榮」印章，偽造「蘇昭榮」之印文，足生損害於蘇
    昭榮，再交付他人抵償其積欠之債務以行使，嗣第三人輾轉
    取得上開支票後至銀行提示兌現，致原告受有財產之損害，
    嗣原告發現被告丁○○遲未施工，經查證後，始悉上情。嗣
    由被告丁○○於96年2月4日簽發票據號碼為CH583504號、票
    面金額為50萬元之本票1紙交原告收執，原告於96年3月5日
    為付款之提示，竟不獲付款，屢經催討亦無效果，遂對被告
    丁○○提出詐欺、偽造文書之告訴，經臺灣臺南地方法院檢
    察署檢察官將該案轉介至臺南縣安定鄉調解委員會調解成立
    ，調解內容為：被告丁○○同意償還原告50萬元，分5期給
    付，分別於97年5月16日、5月26日、6月6日、6月16日、6月
    26日各償還原告10萬元，付款地點在原告住處，如有1期未
    付，視為全部到期。詎被告丁○○未依上開調解內容給付，
    ，臺灣臺南地方法院檢察署檢察官就其上開犯行提起公訴，
    經鈞院刑事庭於97年8月27日以97年度訴字第1160號刑事判
    決判處被告有期徒刑10月，減為有期徒刑5月，如易科罰金
    ，以銀元300元即新臺幣900元折算1日確定在案。
  (二)又原告於97年9月26日以上開調解書為執行名義聲請鈞院對
    被告丁○○所有如附表所示之系爭不動產為強制執行，始發
    現被告丁○○於97年2月19日竟將系爭不動產移轉登記予被
    告戊○○、乙○○、丙○○3人，每人應有部分各3分之1，
    且其登記原因為「買賣」，惟依系爭不動產之土地及建物登
    記謄本可知，被告丁○○前以其所有之系爭不動產設定抵押
    權為訴外人甲○向國泰人壽保險股份有限公司辦理貸款之擔
    保，該借款債務迄未清償，該抵押權亦未塗銷，此與一般不
    動產買受人均以所支付之買賣價金清償出賣人原積欠銀行之
    債務並塗銷所設定抵押權之交易常態有違，故被告間就上開
    系爭不動產之移轉原因雖登記為「買賣」，然實際係為避免
    被告丁○○之債權人（如原告）追償之脫產行為。
  (三)按買賣者，謂當事人約定一方移轉財產權於他方，他方支付
    買賣價金之契約，民法第345條第1項定有明文，故被告應舉
    證證明其等間有買賣之合意及價金交付之事項。然查：
  1.被告丁○○於鈞院審理時陳稱：我大約於95年5月間出售系
    爭不動產給被告戊○○、乙○○、丙○○等3人一語。被告
    乙○○則稱：我係於95年2月間向被告丁○○提出要購買系
    爭不動產，一開始被告丁○○不要賣我，…，後來到96年年
    中的時候，被告丁○○就同意把系爭房地賣給我等語。而被
    告丙○○則另稱：我係於96年6月間畢業，畢業後約1年即97
    年年中，我自己以口頭向被告丁○○提到要購買系爭不動產
    ，被告丁○○有答應我云云。互核其3人之陳述，就被告乙○○、丙○○、戊○○究於何時向被告丁○○購買系爭不動
    產一節，竟大相逕庭，顯具有重大瑕疵。
  2.又被告乙○○陳稱：我係95年2月間向被告丁○○提出要購
    買系爭不動產，一開始被告丁○○不要賣我，…，遂請媽媽
    幫忙向被告丁○○說若房子不過戶給我，我就不幫他繳房貸
    ，後來到96年年中的時候，被告丁○○就同意把系爭房地賣
    給我等語。復核被告丙○○之陳述：我係於96年6月畢業，
    畢業後約1年即97年年中，我以口頭向被告丁○○提到要購
    買系爭不動產，被告丁○○有答應我。…，所以我就自己跟
    被告丁○○講說我們要購買系爭不動產，由被告戊○○、乙○○、丙○○3人共有等語，顯見對於係何人及何時與被告
    丁○○談本件系爭不動產之買賣事宜一事，被告乙○○與丙○○所述，即有不符。
  3.再就本件買賣價金若干一事，被告丁○○陳稱是273或274萬
    元，而被告乙○○則稱是279萬元，2人之陳述即有不符。又
    就買賣價金中之50萬元係由何人於何時何地支付一情，被告
    丁○○陳述是由被告乙○○、丙○○2人於95年5月間在系爭
    不動產之門口外面將50萬元現金交付給伊，伊將該筆價金清
    償伊欠朋友的錢，還了哪些朋友的債務，因為已經距離現在
    3、4年以上，伊現在記不得了云云；而被告乙○○則稱279
    萬元買賣價金係以系爭不動產的貸款216萬元加上另外給被
    告丁○○的50萬元及13萬元計算的，被告戊○○、丙○○沒
    有向被告丁○○買系爭不動產，系爭不動產係伊個人向被告
    丁○○買的，並贈與給被告戊○○及丙○○各應有部分3分
    之1，又其中50萬元是在系爭不動產過戶完畢，亦即97年2月
    19日之後的1個月內，在系爭不動產處以現金交付給被告丁○○云云，互核其2人之上開陳述多所矛盾而不相符，不可
    採信。
  (四)次按表意人與相對人通謀而為虛偽意思表示者，其意思表示
    無效，民法第87條第1項前段定有明文。準此，因出於通謀
    虛偽意思表示所成立之買賣債權契約及其所有權移轉登記之
    物權行為自應認為無效（最高法院94年度臺上字第1640號判
    決參照）。查被告乙○○、丙○○及丁○○等人對於被告乙○○、丙○○、戊○○係於何時向被告丁○○購買系爭不動
    產、係何人與被告丁○○洽談本件系爭不動產買賣事宜、買
    賣價金若干、買賣價金中之50萬元係由何人於何時何地支付
    等節之陳述，有如上揭諸多不符之處。又被告丁○○亦未能
    清楚說明其收受系爭買賣價金之流向。從而，原告主張被告
    丁○○為逃避原告追償，而與被告乙○○、丙○○、戊○○
    間就系爭不動產為通謀虛偽意思表示之買賣，並無真實之買
    賣關係存在等情，應堪採信。被告丁○○與被告乙○○、丙○○、戊○○等人間就系爭不動產買賣之債權行為及所有權
    移轉之物權行為均為無效。被告乙○○、丙○○、戊○○雖
    登記為系爭不動產之所有權人，惟被告間就系爭不動產之買
    賣關係既不存在，其所為之物權行為亦屬無效，已如前述，
    被告丁○○自得請求被告乙○○、丙○○、戊○○塗銷該所
    有權移轉登記，而被告丁○○怠於請求被告乙○○、丙○○
    、戊○○塗銷，原告為被告丁○○之債權人，為保全其債權
    ，自得代位被告丁○○請求被告乙○○、丙○○、戊○○塗
    銷該所有權移轉登記。
  (五)末查，被告丙○○及乙○○均陳稱其母親甲○以系爭不動產
    向國泰人壽保險股份有限公司貸款216萬元，並以借得之款
    項清償被告丁○○在臺灣中小企銀之貸款云云，然國泰人壽
    保險股份有限公司於98年11月12日以國壽字第98110358號函
    覆鈞院謂：查債務人甲○係旨揭房地設定本金最高限額抵押
    權216萬元為擔保，向本公司借得180萬元等語，則被告乙○○、丙○○抗辯其母親以系爭不動產向國泰人壽保險股份有
    限公司貸款216萬元，並以貸得款項清償被告丁○○臺灣中
    小企銀的貸款云云，即與事實不符。又雖訴外人甲○開始繳
    納上開貸款第1期期款即係以被告乙○○之存款帳戶轉帳繳
    款，惟僅能證明訴外人甲○利用被告乙○○之存款帳戶繳納
    其貸款而已，尚與本件買賣無關。
  (六)並聲明：
  1.確認被告丁○○與被告戊○○、乙○○、丙○○間就如附表
    所示之土地及建物，於97年1月15日所成立之買賣關係不存
    在。
  2.被告戊○○、乙○○、丙○○應將前項所示之土地及建物，
    於97年2月19日以買賣為原因向臺南縣新化地政事務所辦理
    之所有權移轉登記予以塗銷。
二、被告之抗辯則以：
  (一)被告丁○○部分：
  1.伊確實有積欠原告50萬元，但伊現在無能力償還，亦無財產
    。對於系爭不動產伊確實係出賣給其他3位被告。被告戊○○是伊的兒子，被告乙○○、丙○○是我太太甲○的女兒，
    伊沒有收養被告乙○○、丙○○。系爭不動產原本係伊所有
    ，伊大約於95年5月間將系爭不動產出售給被告乙○○、丙○○、戊○○等3人，買賣價金為273或274萬元，價金中50
    萬元係被告乙○○、丙○○2人拿給其50萬元，其餘價金因
    為伊積欠臺灣中小企銀借款，被告乙○○、丙○○2人幫伊
    清償積欠中小企銀之借款共216萬元。現在系爭不動產之土
    地及建物謄本上所登記國泰人壽保險股份有限公司之抵押權
    不是伊去辦理的，該抵押權應該係被告乙○○、丙○○2人
    去辦理的。
  2.被告乙○○、丙○○2人係於95年5月間於系爭不動產之門口
    外面將50萬元現金交付給伊。伊不知道何時辦理系爭不動產
    之過戶，而買賣系爭不動產並無簽立書面契約書。又伊收受
    系爭不動產買賣價金後，已用於償還積欠朋友的債務，至於
    償還哪些朋友，因為已經距離現在3、4年以上，伊現在記不
    得了等語。
  3.並聲明：原告之訴駁回。
  (二)兼共同訴訟代理人乙○○部分：
  1.系爭不動產原本係被告丁○○所有。伊係在95年2月間（大
    約伊讀大四的時候）向被告丁○○提出要購買系爭不動產，
    一開始被告丁○○不要賣，然因當時房子常常要被查封拍賣
    ，伊陸陸續續繳了1年臺灣中小企銀之房貸，伊覺得一直幫
    被告丁○○繳房貸，但房子又不是伊的，遂請媽媽幫忙向被
    告丁○○說若房子不過戶給伊，伊就不幫被告丁○○繳房貸
    ，後來到96年年中的時候，被告丁○○就同意把系爭不動產
    賣給伊。被告戊○○、丙○○沒有向被告丁○○購買系爭不
    動產，系爭不動產係伊個人向被告丁○○買的，並贈與給被
    告戊○○及丙○○各應有部分3分之1。
  2.被告丁○○與伊以系爭不動產之貸款216萬元，以及伊另外
    再給被告丁○○50萬元及13萬元，總共279萬元達成系爭不
    動產之買賣交易。系爭不動產原本有被告丁○○向臺灣中小
    企銀貸款216萬元，貸款名義人為被告丁○○，後來伊的媽
    媽甲○以其名義向國泰人壽保險股份有限公司借款並以系爭
    不動產作抵押，並把向國泰人壽保險股份有限公司貸得之款
    項用來清償臺灣中小企銀之貸款，所以臺灣中小企銀之貸款
    已經償還完畢，而伊現在正償還前開國泰人壽保險股份有限
    公司之貸款，由伊國泰世華銀行之存摺每月扣款17,000元到
    18,000元，目前尚未清償完畢。另價金中50萬元係系爭不動
    產過戶後即97年2月19日之後的1個月內，伊在男朋友陳弘傑
    家中開口向他借的，陳弘傑當天就答應借伊錢，隔天就在陳
    弘傑位於岡山的家中拿到現金50萬元，伊當天就在伊家中即
    系爭不動產處以現金50萬元交付給被告丁○○。因為陳弘傑
    的薪水都是交給他媽媽，所以陳弘傑確定是向他媽媽拿這筆
    錢，但伊沒有向他媽媽提到要借50萬元的事情，陳弘傑也沒
    有提到這筆錢如何來的。此外，價金中13萬元係於97年1月
    24日自伊第一銀行三民分行存摺中匯款至被告丁○○於臺灣
    中小企銀所開設之帳戶內等語。
  3.並聲明：原告之訴駁回。
  (三)被告丙○○部分：
  1.系爭不動產原本係被告丁○○所有。伊係於96年6月畢業，
    畢業後約1年即97年年中，伊自己以口頭向被告丁○○提到
    要購買系爭不動產，被告丁○○有答應伊。伊事前有跟姐姐
    即被告乙○○討論欲購買系爭不動產，被告乙○○認為沒有
    問題，故伊就自己跟被告丁○○講說伊與被告乙○○、戊○○要購買系爭不動產，由被告戊○○、乙○○、丙○○3人
    共有。
  2.系爭買賣之價金為279萬元，由被告乙○○給被告丁○○50
    萬元及13萬元，另系爭不動產有貸款216萬元也由伊與被告
    乙○○支付。又貸款伊每個月有付1萬元，都是拿現金給被
    告乙○○，再由被告乙○○去支付。被告戊○○沒有付價金
    ，因為他現在還是學生，沒有經濟能力。又因被告戊○○係
    伊母親甲○之兒子，故系爭不動產有登記應有部分3分之1給
    被告戊○○。
  3.系爭不動產原本之貸款銀行係臺灣中小企銀，嗣因被告丁○○信用破產，因此即由伊母親甲○以其名義及系爭不動產作
    抵押向國泰人壽保險股份有限公司借款，並以借得之款項清
    償臺灣中小企銀之貸款，我們現在在付的貸款係國泰人壽保
    險股份有限公司之貸款，目前尚未清償完畢。價金中50萬元
    係被告乙○○支付，何時支付及該資金來源伊均不清楚等語
    。
  4.並聲明：原告之訴駁回。
三、本件經依民事訴訟法第270條之1第1項第3款規定，整理並協
    議兩造不爭執事項暨簡化爭點為：
  (一)兩造不爭執之事項：
  1.被告丁○○積欠原告50萬元迄今尚未清償。
  2.被告丁○○前因行使偽造私文書，足以生損害於他人，經本
    院刑事庭於97年8月27日以97年度訴字第1160號刑事判決判
    處有期徒刑10月，減為有期徒刑5月，如易科罰金，以銀元
    300元即新臺幣900元折算1日確定。
  3.訴外人甲○以系爭不動產於95年7月7日向國泰人壽保險股份
    有限公司借款，並以被告丁○○所有系爭不動產設定最高限
    額216萬元之抵押權以擔保借款，並以此貸得180萬元，於95
    年8月1日撥款。本件貸款係以10年120期分期攤還本息，最
    近1期（38期，98年10月5日）攤還本金金額為14,216元。債
    務人開始繳納第1期期款即以其家屬乙○○之存款帳戶轉帳
    繳款，履約正常。截至98年11月5日止，甲○尚餘本金1,281
    ,324元未清償。
  4.被告丁○○於97年2月19日將原為其所有如附表所示之系爭
    不動產以97年1月15日之買賣為原因，辦理所有權移轉登記
    給被告戊○○、乙○○、丙○○等人各應有部分3分之1。而
    系爭不動產上之國泰人壽保險股份有限公司之抵押權登記仍
    繼續存在。
  (二)兩造爭執之事項：
  1.被告丁○○於97年2月19日將系爭不動產辦理所有權移轉登
    記予被告戊○○、乙○○、丙○○所依憑之97年l月15日買
    賣契約及該所有權移轉之物權行為，是否為渠等間之通謀虛
    偽意思表示？
  2.倘系爭買賣契約及所有權移轉之物權行為係被告丁○○與被
    告戊○○、乙○○、丙○○間之通謀虛偽意思表示，則系爭
    買賣契約及所有權移轉之物權行為之效力為何？又原告請求
    被告戊○○、乙○○、丙○○塗銷系爭所有權移轉登記是否
    有理由？
四、茲就兩造間之上開爭點，分述本院得心證之理由如下：
  (一)按確認法律關係之訴，非原告有即受確認判決之法律上利益
    者，不得提起之，民事訴訟法第247條第1項前段定有明文。
    而所謂即受確認判決之法律上利益，係指法律關係之存在不
    明確，致原告在私法上之地位有受侵害之危險，而此項危險
    得以對於被告之確認判決除去之者而言。次按確認法律關係
    不存在之訴，如原告僅否認被告於訴訟前所主張法律關係成
    立原因之事實，以求法律關係不成立之確認，應由被告就法
    律關係存在或法律關係成立原因之事實，負舉證之責；又按
    確認法律關係成立或不成立之訴，如有即受確認判決之法律
    上利益，縱其所求確認者為他人間之法律關係，亦非不得提
    起，有最高法院20年上字第709號、32年上字第3165號判例
    意旨參照。原告主張被告丁○○因上開詐欺、偽造文書等犯
    行對其負有50萬元之債務，且被告丁○○於96年2月4日簽發
    票據號碼為CH583504號、票面金額為50萬元之本票1紙交原
    告收執，原告於96年3月5日為付款之提示，竟不獲付款，遂
    對被告丁○○提出詐欺、偽造文書之告訴，經臺灣臺南地方
    法院檢察署檢察官轉介臺南縣安定鄉調解委員會調解成立，
    調解內容為：被告丁○○同意償還原告50萬元，分5期給付
    ，分別於97年5月16日、5月26日、6月6日、6月16日、6月26
    日各償還原告10萬元，付款地點為原告住處，如有1期未付
    ，視為全部到期。詎被告丁○○未依上開調解內容給付，臺
    灣臺南地方法院檢察署檢察官對其犯行提起公訴，經本院刑
    事庭於97年8月27日以97年度訴字第1160號刑事判決判處有
    期徒刑10月，減為有期徒刑5月，如易科罰金，以銀元300元
    即新臺幣900元折算1日確定在案。又原告於97年9月26日以
    上開調解書為執行名義向本院聲請對被告丁○○所有之系爭
    不動產強制執行，詎被告丁○○以系爭不動產於97年1月15
    日出售與被告戊○○、乙○○、丙○○為由，於97年2月19
    日完成所有權移轉登記，被告丁○○與被告戊○○、乙○○
    、丙○○等人之通謀虛偽意思表示，致原告對被告丁○○之
    債權無法獲償，為此提起本件確認之訴等情，足認被告4人
    間就系爭不動產之買賣關係是否存在，即屬不明確，而致原
    告在私法上之地位有受侵害之危險，且此種不確定之狀態得
    以本件確認判決除去之，揆諸前揭說明，原告提起本件確認
    之訴，應認有受確認判決之法律上利益，先予敘明。
  (二)經查，原告主張被告丁○○因上開詐欺、偽造文書等犯行對
    其負有50萬元債務，嗣被告丁○○於96年2月4日簽發上開票
    面金額50萬元之本票1紙交原告收執，惟原告屆期提示不獲
    付款，原告與被告丁○○於臺南縣安定鄉調解委員會有調解
    成立，約定被告丁○○應償還原告50萬元，分5期償還，詎
    被告丁○○未依上開調解內容給付，且本院刑事庭於97年8
    月27日以97年度訴字第1160號刑事判決判處被告丁○○有期
    徒刑10月，減為有期徒刑5月，如易科罰金，以銀元300元即
    新臺幣900元折算1日確定。又原告於97年9月26日以上開調
    解書為執行名義向本院聲請對被告丁○○所有系爭不動產強
    制執行，詎被告丁○○以其於97年1月15日將系爭不動產出
    售與被告戊○○、乙○○、丙○○為由，於97年2月19日完
    成所有權移轉登記等情，業據原告提出票據號碼為CH583504
    號之本票影本、臺南縣安定鄉調解委員會調解書、臺灣臺南
    地方法院檢察署檢察官97年度調偵字第593號起訴書、本院
    97年度訴字第1160號刑事判決、戶籍謄本、臺南縣新化地政
    事務所異動索引、土地及建物登記謄本等件附卷為證，並有
    本院依職權調取被告丁○○稅務電子閘門財產所得調件明細
    表、臺南縣稅務局98年9月24日南縣稅房字第0980057108號
    函檢附之房屋稅籍資料查復表在卷可稽，而被告對於上開事
    實亦不爭執，自堪信原告此部分之主張為真實。
  (三)按當事人主張有利於己之事實者，就其事實有舉證之責任，
    民事訴訟法第277條前段定有明文。第三人如主張表意人與
    相對人通謀而為虛偽意思表示者，該第三人應負舉證之責，
    最高法院著有48年臺上字第29號判例可參。原告主張被告4
    人間就系爭不動產之買賣係屬通謀而為虛偽意思表示乙節，
    既為被告所否認，揆諸前開說明，自應由原告對被告4人間
    就系爭不動產之買賣係屬通謀而為虛偽意思表示之事實，負
    舉證之責任。經查：
  1.按稱買賣者，謂當事人約定一方移轉財產權於他方，他方支
    付價金之契約。當事人就標的物及其價金互相同意時，買賣
    契約即為成立，民法第345條第1、2項定有明文。次按當事
    人對於契約必要之點意思表示一致，契約始能成立。買賣契
    約以價金及標的物為其要素，故價金及標的物，自屬買賣契
    約必要之點。苟當事人對此二者意思表示未能一致，買賣契
    約自無從成立，最高法院82年度臺上字第2848號判決可資參
    照。本件被告既抗辯系爭不動產之買賣契約屬實，則系爭買
    賣契約之當事人、契約成立時點、買賣價金金額、價金交付
    時間與方式等相關細節為何，均為釐清及證明系爭買賣契約
    是否確實成立存在之重要關鍵事項。然被告丁○○、丙○○
    及兼共同訴訟代理人乙○○等人就系爭不動產買賣過程中上
    開事項之陳述，有諸多矛盾不符之處，茲分述如下：
  (1)就被告丙○○、戊○○及兼共同訴訟代理人乙○○係於何時
    向被告丁○○購買系爭不動產一節，被告丁○○於本院98年
    10月27日言詞辯論期日陳稱：我大約於95年5月間出售系爭
    不動產給被告乙○○、丙○○、戊○○等3人云云。惟兼共
    同訴訟代理人乙○○則稱：我係於95年2月間向被告丁○○
    提出要購買系爭不動產，一開始被告丁○○不要賣我，…，
    後來到96年年中的時候，被告丁○○就同意把系爭不動產賣
    給我等語；而被告丙○○則另稱：我係於96年6月間畢業，
    畢業後約1年即97年年中，我自己以口頭向被告丁○○提到
    要購買系爭不動產，被告丁○○有答應我云云。互核其3人
    上開陳述，可知渠等對係於何時達成系爭不動產買賣契約意
    思表示合致之時間點一節之陳述均不相符，且時間點差距甚
    遠，則系爭買賣契約是否成立，已有疑義。
  (2)又兼共同訴訟代理人乙○○於本院98年10月27日言詞辯論期
    日乃陳述：我係95年2月間向被告丁○○提出要購買系爭不
    動產，一開始被告丁○○不要賣我，…，遂請媽媽幫忙向被
    告丁○○說若房子不過戶給我，我就不幫他繳房貸，後來到
    96年年中的時候，被告丁○○就同意把系爭不動產賣給我等
    語，然互核被告丙○○於上開言詞辯論期日所為其係於96年
    6月畢業，畢業後約1年即97年年中，其自己以口頭向被告丁○○提到要購買系爭不動產，被告丁○○有答應。…，所以
    其自己跟被告丁○○講說要購買系爭不動產，由其與被告戊○○、乙○○等3人共有云云，顯見被告丙○○及兼共同訴
    訟代理人乙○○對於究係何人於何時與被告丁○○談系爭不
    動產買賣事宜之陳述，出入甚大，而不可信。
  (3)再者，就本件系爭不動產買賣價金若干、價金交付之時間與
    方式等事項，被告丁○○係稱其將系爭不動產出售給被告戊○○等3人，總共賣了273或274萬元，被告乙○○、丙○○2
    人於95年5月間在系爭不動產之門口外面將50萬元現金交付
    給伊，他們另外再幫伊清償伊欠中小企銀的貸款，伊將買賣
    價金還給伊欠朋友的錢，還了哪些朋友，因為已經距離現在
    3、4年以上，伊現在記不得了云云。而兼共同訴訟代理人乙○○則稱：係以279萬元達成系爭不動產之買賣交易，其中
    216萬元係我幫被告丁○○清償中小企銀貸款，其另外我再
    給被告丁○○50萬元及13萬元，被告戊○○、丙○○沒有向
    被告丁○○買系爭不動產，系爭不動產係我個人向被告丁○○買的，並贈與給被告戊○○及丙○○各應有部分3分之1，
    又價金其中50萬元是在系爭不動產過戶完畢，亦即97年2月
    19日之後的1個月內，在我們家即系爭不動產處以現金交付
    給被告丁○○等語。另被告丙○○則稱：系爭買賣之價金為
    279萬元，由被告乙○○給被告丁○○50萬元及13萬元，另
    系爭不動產有貸款216萬元則由伊與被告乙○○支付。又該
    貸款伊每個月有付1萬元，都是拿現金給被告乙○○，再由
    被告乙○○去支付，被告戊○○沒有付價金，因為他現在還
    是學生，沒有經濟能力，且因被告戊○○係伊母親甲○之兒
    子，故系爭不動產有登記應有部分3分之1給被告戊○○等語
    。承上可知，被告丁○○對於系爭買賣價金金額之陳述與被
    告丙○○及兼共同訴訟代理人乙○○之陳述不符。且被告丁○○與兼共同訴訟代理人乙○○對於買賣價金其中現金50萬
    元於何時何地交付一節之陳述亦矛盾相佐。又被告丙○○所
    稱其有每月給付1萬元以供清償上開貸款，作為支付系爭買
    賣契約之價金一情，亦顯與兼共同訴訟代理人乙○○所稱系
    爭不動產之買賣及價金之給付均由其個人所為云云，出入甚
    鉅。
  2.又被告丙○○及兼共同訴訟代理人乙○○雖均稱其向被告丁○○購買系爭不動產之買賣價金包括幫被告丁○○清償中小
    企銀之貸款216萬元云云。然查，被告丙○○係稱於97年間
    向被告丁○○購買系爭不動產，而兼共同訴訟代理人乙○○
    則稱於96年間向被告丁○○購買系爭不動產，惟觀之系爭不
    動產目前設定有216萬元之最高限額抵押權，權利人為國泰
    人壽保險股份有限公司，債務人為訴外人甲○，設定義務人
    為被告丁○○，有系爭土地及建物之登記謄本在卷可考，又
    本院依職權向國泰人壽保險股份有限公司函詢上開抵押權登
    記及貸款之相關細節，經該公司函覆：債務人甲○係於95年
    7月7日向本公司申請貸款，同年8月1日撥款，其係以系爭不
    動產設定本金最高限額抵押權216萬元為擔保，向本公司借
    得180萬元，本件貸款係以10年120期分期攤還本息，最近1
    期（38期，98年10月5日）攤還本金金額為14,216元。債務
    人開始繳納第1期期款即以其家屬乙○○之存款帳戶轉帳繳
    款，履約正常，截至98年11月5日止，甲○尚餘本金1,281,
    324元未清償等情，有該公司98年11月12日國壽字第9811035
    8號函1份在卷可參（見本院卷第78、79頁）。由此可見，系
    爭不動產早於被告丙○○及兼共同訴訟代理人乙○○前揭所
    稱購買系爭不動產之時間點前，已由訴外人甲○以之作為擔
    保向國泰人壽保險股份有限公司貸款180萬元，參以被告丙○○及兼共同訴訟代理人乙○○均稱訴外人甲○向國泰人壽
    保險股份有限公司貸得之款項係用以清償被告丁○○在中小
    企銀之貸款一情，益徵被告丁○○在中小企銀之貸款債務業
    已於被告丙○○及兼共同訴訟代理人乙○○所稱系爭不動產
    買賣之前清償完畢。又縱使訴外人甲○以其向國泰人壽保險
    股份有限公司貸得之前開款項清償被告丁○○之貸款債務，
    實亦無法證明係基於嗣後始成立之系爭不動產買賣關係所為
    。
  3.綜上所述，被告丁○○、丙○○及兼共同訴訟代理人乙○○
    等人針對前述系爭不動產買賣契約交易細節之陳述，實有諸
    多矛盾與瑕疵之處，而不可採信。又縱使訴外人甲○於系爭
    不動產買賣前，以系爭不動產向國泰人壽保險股份有限公司
    貸得之款項用以清償被告丁○○當時於中小企銀之貸款債務
    ，亦無法據此證明係為嗣後始成立之系爭不動產買賣契約所
    為。是以，原告主張被告間所述買賣情節，顯係被告所虛構
    ，自可採信，而應堪認原告主張被告間就系爭不動產係通謀
    而為虛偽買賣乙情，洵非無據。
  (四)按表意人與相對人通謀而為虛偽意思表示者，其意思表示無
    效，民法第87條第1項前段定有明文。因此，原告主張被告
    丁○○、戊○○、乙○○、丙○○就系爭不動產所為之買賣
    行為係屬通謀虛偽意思表示，應為無效乙情，要屬可信，故
    原告訴請確認被告丁○○與被告戊○○、乙○○、丙○○就
    系爭不動產之買賣契約關係不存在，自屬有據。
  (五)末按債務人怠於行使其權利時，債權人因保全債權，得以自
    己之名義，行使其權利，民法第242條前段有明文規定。被
    告丁○○與被告戊○○、乙○○、丙○○間就系爭不動產之
    買賣既係通謀而為虛偽之意思表示，可認其債權行為及物權
    行為均不存在，因此被告丁○○依民法第767條之規定，自
    得請求被告戊○○、乙○○、丙○○塗銷系爭不動產之所有
    權移轉登記，而原告為被告丁○○之債權人，因被告丁○○
    怠於行使上開權利，則原告依民法第242條前段規定，代位
    請求被告戊○○、乙○○、丙○○塗銷系爭不動產之所有權
    移轉登記，為有理由，亦應准許。
五、本件判決結果已臻明確，兩造其餘之攻擊防禦方法及訴訟資
    料經本院斟酌後，核與判決結果不生影響，無一一論述之必
    要，併予敘明。
六、末按法院為終局判決時，應依職權為訴訟費用之裁判；訴訟
    費用，由敗訴之當事人負擔，民事訴訟法第87條第1項、第
    78條分別定有明文，參酌同法第91條第1項規定法院未於訴
    訟費用之裁判確定其費用額者，第一審受訴法院於該裁判有
    執行力後，應依聲請以裁定確定之立法意旨，法院於終局判
    決時可一併確定其費用額為原則，僅未一併確定費用額時，
    始例外於判決有執行力後，依聲請確定之。本件訴訟費用額
    為裁判費13,177元，爰確定如主文第3項所示。
七、據上論結，本件原告之訴為有理由，依民事訴訟法第78條、
    第85條第1項前段、第87條第1項，判決如主文。
中    華    民    國    98    年    12    月    16    日
                  民事第一庭   法  官  黃聖涵
以上為正本係照原本作成。
如對本判決上訴，須於判決送達後20日內向本院提出上訴狀（須
附繕本）。
中    華    民    國    98    年    12    月    16    日
                               書記官  朱小萍
 附表：
┌─┬─────────────────────┬─┬────┬─────┐
│編│土          地          坐          落    │地│面    積│權    利  │
│  ├───┬────┬───┬───┬────┤  ├────┤          │
│號│縣  市│鄉鎮市區○  段  ○○段  │地    號│目│平方公尺│範    圍  │
├─┼───┼────┼───┼───┼────┼─┼────┼─────┤
│1 │臺南縣│善化鎮  │胡厝寮│      │495-13  │建│158     │全部      │
│  ├───┼────┴───┴───┴────┴─┴────┴─────┤
│  │備考  │所有權人戊○○、乙○○、丙○○共有，應有部分各3分之1        │
└─┴───┴──────────────────────────────┘
┌─┬──┬───────┬───┬─────────────────┬───┐
│編│    │              │建築式│      建物面積（平方公尺）        │權利  │
│  │    │基  地  坐  落│樣主要├───────────┬─────┤      │
│  │建號│--------------│建築材│樓    層    面    積  │附屬建物主│      │
│  │    │建  物  門  牌│料及房│                      │要建築材料│      │
│號│    │              │屋層數│合                計  │及用途    │範圍  │
├─┼──┼───────┼───┼───────────┼─────┼───┤
│1 │218 │臺南縣善化鎮胡│住家用│1 層：51.63           │陽台：2.44│全部  │
│  │    │厝寮段495-13地│凝土造│2 層：55.62           │          │      │
│  │    │號            │3層   │3 層：41.86           │          │      │
│  │    │--------------│      │合計：149.11          │          │      │
│  │    │臺南縣善化鎮胡│      │                      │          │      │
│  │    │厝里19鄰西衛30│      │                      │          │      │
│  │    │號之13        │      │                      │          │      │
│  ├──┼───────┴───┴───────────┴─────┴───┤
│  │備考│所有權人戊○○、乙○○、丙○○共有，應有部分各3分之1              │
└─┴──┴─────────────────────────────────┘


司法院資訊處製作；財團法人民間司法改革基金會備份。
